【裁判字號】    94,訴,847
【裁判日期】    951024
【裁判案由】    拆屋還地
【裁判全文】
臺灣彰化地方法院民事判決  94年度訴字第847號
原      告  李俊雄即祭祀公業李協利管理人
訴訟代理人  張奕群律師
複代理人    己○○
被      告  丁○○
訴訟代理人  戊○○
上列當事人間請求拆屋還地事件，本院於民國95年10月19日言詞
辯論終結，茲判決如下：
    主  文
被告丁○○應將坐落彰化縣花壇鄉○○○段第788地號土地上，
如附圖即彰化縣彰化地政事務所95年1月11日土地複丈成果圖所
示編號Ｕ部分面積16.34平方公尺鐵皮磚造房屋、Ｖ部分面積8.4
2平方公尺鐵皮磚造房屋拆除，並將Ｕ、Ｖ及Ｗ（面積1.85平方
公尺）部分土地交還原告。
訴訟費用（千分之三十八）由被告丁○○負擔。
本判決於原告以新台幣肆萬肆仟參佰伍拾元供擔保後，得假執行
；但被告如於假執行程序實施前，以新台幣壹拾參萬參仟零伍拾
元為原告預供擔保後，得免為假執行。
    事實及理由
壹、原告方面：
一、聲明：除供擔保金額外，如主文所示。
二、陳述：
(一)、原告起訴主張：民法第767條規定：「所有人對於無權占有
    或侵奪其所有物者，得請求返還之。對於妨害其所有權者，
    得請求除去之。有妨害其所有權之虞者，得請求防止之。」
    本件坐落彰化縣花壇鄉○○○段第788地號土地（下稱系爭
    土地）為原告所有，被告丁○○無權占有，並在上開土地上
    建築房屋使用，揆諸上開法條，原告自得請求被告丁○○拆
    除建物，並將土地返還原告。
(二)、原告對被告抗辯所為之陳述：
１、民法第66條第1項規定：「稱不動產者，謂土地及其定著物
    。」因此，在法律上，土地與定著物（即一般所稱「建物」
    ），係個別獨立存在之客體。依土地法第36條第2項規定：
    「地籍整理之程序，為地籍測量及土地登記。」第37條第1
    項規定：「土地登記，謂土地及建築改良物之所有權與他項
    權利之登記。」因此土地及建築改良物，均須依土地登記規
    則辦理所有權與他項權利之登記（土地登記規則第1、2 條
    參照）。土地及建物在法律上既為不同之客體、有個別之所
    有權歸屬，且土地有土地登記簿、建物有建物登記簿謄本，
    分別記載土地或建物之所有權及其他權利，因此購買房屋者
    ，如土地、房屋所有權人不同，均與土地所有權人及房屋所
    有權人個別訂立買賣契約，以取得土地及建物之所有權。系
    爭土地自光復後迄今均登記為原告所有，此有土地登記簿謄
    本可按。本件被告雖陳述購買系爭房屋，但並未與原告（土
    地所有權人）訂立土地買賣契約，顯然並未買受系爭土地；
    又被告辯稱其係向第三人丙○○購買土地及房屋等語，惟土
    地及房屋係個別獨立之客體，已如上述，丙○○並非系爭土
    地之所有權人，原告亦未授權丙○○出售系爭土地，因此被
    告與丙○○間之買賣契約，縱屬真實，亦不能拘束原告。縱
    被告與丙○○訂立房屋、土地買賣契約，後來無法取得土地
    所有權，僅係出賣人丙○○是否應負違約責任之問題，此為
    被告與丙○○間之糾紛，與原告無涉。綜上所述，原告既提
    出土地謄本證明是系爭土地之所有權人，而被告承認有房屋
    占用系爭土地，但未能提出使用土地之合法權源，原告起訴
    請求被告拆除建物，將占有之土地交還予原告，應為有理由
    。
２、原告為祭祀公業李協利（下稱系爭祭祀公業），先前之管理
    人李情早於民國38年1月6日死亡，因此祭祀公業乃處於無人
    管理之狀態，並未將土地出租予任何第三人。至70年8月7日
    （準備書狀誤載為70年8月27日）才向縣府機關陳報派下員
    ，並改選李結為管理人（李結死亡後至87年1月12日又改選
    原告李俊雄為現任管理人）；在此之前，因祭祀公業新管理
    人尚未產生，少數派下員之個人行為，既未經祭祀公業之授
    權，並無代理公業之權限，其所立之任何承諾、書面等均不
    能拘束祭祀公業。詳述如下：(1)原告並無「各房代表」，所
    謂「代表」不能代表公業。(2)從所謂「祭祀公業李協利派下
    會議記錄」決議事項5記載：「同意本決議事項補送不出席
    者蓋章追認」，除說明該次會議並非全體派下員參加，會議
    本身召開即難認合法，亦證明此僅為部分派下員之意見，公
    業並未授權其他特定派下員代理參與會議並授權代理作任何
    會議。(3)上開「派下會議」是在派下員呈報至縣府核定之前
    ，由部分派下員自行召開之會議，不生拘束公業之效力。(4)
    同案被告壬○○於95年2月22日所提之「同意書」（即同案
    被告庚○○等五人於95年5月2日所提答辯狀被證八）上未記
    載日期，且顯然是兩張紙拼湊影印，（右邊同意書為12行紙
    ，左邊為10行紙）致引起被告誤會為於選任李結為管理人之
    後（71年5月18日）所訂立，事實上若彼時祭祀公業管理人
    李結有同意，僅須李結簽章過戶即可，且同意書上有其他人
    之簽名，卻無李結之簽名。綜言之，祭祀公業在向縣府呈報
    派下員並改選新的管理人之前，並未授權特定派下員代理公
    業與任何第三人協議或為其他法律行為，部分派下員自任並
    不存在之「各房代表」名義與丙○○所簽訂之任何協議，均
    對公業不生效力。
貳、被告方面：
一、聲明：駁回原告之訴及其假執行之聲請；如受不利之判決，
    願供擔保請宣告免假執行。
二、陳述：
(一)、系爭房屋係向丙○○所購買，購買時丙○○未提及系爭土地
    之問題（但有說是水利地）；房屋係丙○○所建，故當初祭
    祀公業李協利前管理人李結亦應有同意，丙○○始得於系爭
    土地上蓋房屋，故被告應有使用系爭土地之權利。
(二)、70年元月4日祭祀公業李協利派下會議記錄上有李結蓋印，
    另張未訂有日期，內容記載原告各房代表願意移轉系爭土地
    給承租人丙○○的同意書上也有李結蓋印，由此可知李結參
    與了系爭土地所有權移轉的討論與決定；又自李結自擔任管
    理人起迄至其死亡止，不僅未否決該會議紀錄僅是部份派下
    員的行為，反而依據上開會議記錄的決議而為執行，而其他
    「被授權」的派下員亦未為反對之表示，足見祭祀公業李協
    利前管理人李結是有同意將系爭土地移轉給丙○○，現任管
    理人李俊雄當年不僅未參與此事，又不承認前管理人李結同
    意移轉系爭土地所有權之決定與做法，並要求被告拆屋還地
    ，實無理由。
(三)、被告於89年6月4日應已時效取得系爭土地地上權，故毋庸拆
    屋。
參、法院得心證理由：
一、兩造就下列事實均不爭執，並有相關土地謄本、彰化地政事
    務所95年1月11日土地複丈成果圖以及彰化縣政府95年8月9
    日府民宗字第0950152165號函等證據附卷可查，自堪信為真
    實：
(一)、系爭坐落彰化縣花壇鄉○○○段第788地號土地為原告所有
    。
(二)、被告在系爭土地上有房屋，占有使用系爭土地，其占有情形
    如附圖即彰化縣彰化地政事務所95年1月11日土地複丈成果
    圖編號Ｕ所示。
(三)、系爭祭祀公業李協利於36年6月1日由李情擔任管理人，嗣李
    情於38年1月6日死亡，系爭祭祀公業即處於無管理人之狀態
    。迨至70年8月7日才向縣府機關陳報派下員，並改選李結為
    管理人，嗣李結死亡後，迄至87年1月12日才又改選李俊雄
    為現任管理人。
(四)、系爭祭祀公業李協利並無原始規約及備查規約。
(五)、同案被告壬○○於95年2月22日與同案被告庚○○等五人於
    95 年5月2日所提，內容有記載原告各房代表願意移轉系爭
    土地給承租人即丙○○之「同意書」（即被證八），該同意
    書正本上並未記載簽訂日期。
二、本件所應審酌之爭點為：(一)、系爭祭祀公業有無依規約或習
    慣可選任派下代表組成派下代表總會行使派下總會之職權？
    (二)、被告所引用之協議書（即系爭祭祀公業部分派下代表與
    丙○○於69年6月4日所簽訂合建協議書）、70年元月4日祭
    祀公業李協利派下會議記錄、70年元月8日原告部分派下同意
    丙○○在系爭土地上建屋使用及申請接水接電之「同意書」
    以及未訂有日期，內容為記載原告各房代表願意移轉系爭土
    地給承租人即丙○○之「同意書」，是否可認為是系爭祭祀
    公業所為，而生拘束系爭祭祀公業之效力？茲分述如下：
(一)、系爭祭祀公業李協利並無規約或習慣可選任派下代表組成派
    下代表總會行使派下總會之職權：
    按有派下之祭祀公業，除派下總會外，固尚有設派下代表總
    會以代替派下總會之議決機關，惟仍應依據規約或習慣設立
    之。經查系爭祭祀公業李協利本身並無規約或備查規約，此
    為兩造所不爭執，復有彰化縣政府95年8月9日府民宗字第09
    50152165號函乙紙在卷可查，是系爭祭祀公業之派下員間尚
    無法依據規約推選其派下代表組成派下代表總會；再者，被
    告復無法舉證證明，系爭祭祀公業當地另有「習慣」，可由
    派下員推派各房代表組成派下代表總會議決有關原告祭祀公
    業之權利義務事項，況依同案被告辛○○等聲請傳喚之證人
    乙○於本院95年8月14日言詞辯論時（經隔離訊問）亦證稱
    ：「（問：祭祀公業李協利是否有選任各房的派下員代表？
    ）沒有，直到原告李俊雄當管理人才有選。」，核與證人甲
    ○○於當日所證述：「（問：是否有選任各房的代表？）沒
    有選，直到李俊雄作管理人以後才有選任各房的代表」等語
    相符，足見系爭祭祀公業在原告當任管理人之前，並無所謂
    『各房代表』或派下代表之組織，亦無派下代表總會決議之
    情事。是被告辯稱：系爭會議記錄上有各房代表簽名，而各
    房代表係有「被授權」云云，即屬無據，要無可採。
(二)、被告所引用之協議書（即系爭祭祀公業部分派下代表與丙○
    ○於69年6月4日所簽訂合建協議書）、70年元月4日祭祀公
    業李協利派下會議記錄、70年元月8日原告部分派下代表同
    意丙○○在系爭土地上建屋使用及申請接水接電之「同意書
    」以及未訂有日期，內容為記載原告各房代表願意移轉系爭
    土地給承租人即丙○○之「同意書」，乃是系爭祭祀公業部
    份派下員之行為，並不能代表公業，而生拘束系爭祭祀公業
    之效力：
１、被告丁○○雖舉70年元月4日祭祀公業李協利派下會議記錄
    為證，主張被告之前手丙○○在原告系爭土地上建屋係屬有
    權占有云云。惟查，系爭祭祀公業李協利於36年6月1日係由
    李情擔任管理人，嗣李情於38年1月6日死亡，系爭祭祀公業
    即處於無管理人之狀態。迨至70年8月7日才向縣府機關陳報
    派下員，並改選李結為管理人，嗣李結死亡後，迄至87年1
    月12日才又改選李俊雄為現任管理人，此為兩造所不爭執，
    而該會議紀錄開會日期為70年元月4日，正值系爭祭祀公業
    無管理人之期間，且原告亦無派下代表之組織，已見前述，
    顯見該次會議僅係原告部分派下員自行召開之會議，應不生
    拘束公業之效力；況從該「會議記錄」決議事項5記載：「
    同意本決議事項補送不出席者蓋章追認」，除說明該次會議
    並非全體派下員參加，會議本身召開即難認合法，亦證明此
    僅為部分派下員之意見，公業並未授權其他特定派下員代理
    參與會議並授權代理作任何會議，此外，被告復未提出不出
    席者派下員蓋章追認之資料以供本院查核，尚難僅憑原告部
    分派下員之會議記錄而拘束原告。
２、次按祭祀公業之祀產，為派下全體之公同共有，非任何一房
    或一人所得私自處分；倘有分別管理之情形，各派下就其分
    管部分，雖得依約定之方法為使用收益，然未經全體派下之
    同意，或依土地法第34條之1規定辦理，而將分管部分出賣
    與他人，並移轉其占有時，即難謂該派下係依約定之方法為
    使用收益，要屬無權處分行為，對祭祀公業（全體派下）不
    生效力（民法第828條、土地法第34條之1），此有最高法院
    86 年度台上字第976號判決意旨可資依循。
３、經查，被告所另舉上開69年6月4日合建協議書及70年元月8
    日同意丙○○在系爭土地上建屋使用及申請接水接電之「同
    意書」，其簽訂日期均係在系爭祭祀公業無管理人之期間，
    且與丙○○簽訂上開協議書及同意書者，僅是原告部分派下
    員，並非派下員全體，而被告等復未舉證證明該部分派下員
    已過全體派下員之半數或得公業之授權，揆諸上開說明，上
    開協議書及同意書均對公業（全體派下員）不生效力。
４、至被告所引用未訂有日期，同意移轉系爭土地給承租人即丙
    ○○之「同意書」，其與訴外人丙○○簽訂者亦僅是原告部
    分派下員，並非派下員全體，且其簽訂日期為69年、70年間
    ，此亦經證人乙○於本院95年8月14日言詞辯論時證述明確
    ，其簽訂日期亦值系爭祭祀公業無管理人之期間，而被告丁
    ○○並未舉證證明該部分派下員已過全體派下員之半數或得
    公業之授權，揆諸上開說明，該同意書亦對公業（全體派下
    員）不生效力。退步言之，縱認上開同意書簽訂日期為選任
    李結為管理人之後（證人丙○○為如此證述），且係管理人
    李結與丙○○所簽訂。然查，祭祀公業管理人，以祭祀公業
    管理人名義，將公業土地與第三人訂立移轉所有權之契約，
    除當地有管理人得代表公業派下全體處分公業土地之習慣可
    認派下全體有以此為契約內容之意思，應認該移轉所有權之
    契約有效外，依土地法第34條之1第5項準用第1項規定，亦
    應經派下過半數及其應有份數過半數之同意，該項移轉所有
    權契約始為有效，否則應認係無權代理（71年3月13日司法
    院第一期司法業務研究會司法院第一廳研究意見參照），是
    上開移轉所有權之同意書對公業（全體派下員）亦不生效力
    。
５、綜上，被告所引用上開會議記錄、合建協議書以及同意書等
    文件，均無法證明被告之前手丙○○得就原告所有系爭土地
    上主張有權占有，被告繼受後，當亦屬無權占有，況被告係
    向丙○○接洽系爭房屋及土地之買賣，並未與原告簽訂任何
    系爭土地買賣契約，基於債之相對性原則，尚不能執此對抗
    原告本於所有權作用所提出之拆屋還地訴訟。
６、再者，因時效取得地上權登記請求權者，不過有此請求權而
    已，在未依法登記為地上權人以前，仍不得據以對抗土地所
    有人，而謂其係有權占有。又占有人之占有，縱已具備時效
    取得地上權之要件，倘係在土地所有權人或管理權人依民法
    第76 7條規定提起訴訟後，始向管轄地政機關聲請登記者，
    受訴法院毋庸就占有人是否具備時效取得地上權登記之要件
    ，為實體上裁判，此有最高法院88台上字第1729號判決可資
    參照，是縱如被告訴訟代理人具狀表示被告已因時效取得系
    爭土地地上權登記請求權為真，亦無法據以對抗土地所有人
    ，而謂其係有權占有，附此敘明。
三、按所有人對於無權占有或侵奪其所有物者，得請求返還之。
    對於妨害其所有權者，得請求除去之，民法第767條定有明
    文。又以無權占有為原因，請求返還所有物之訴，被告對原
    告就其物有所有權存在之事實無爭執，而僅以非無權占有為
    抗辯者，原告於被告無權占有之事實，無舉證責任，被告應
    就其取得占有係有正當權源之事實證明之（最高法院72年台
    上字第1552號判決），如不能證明，則應認原告之請求為有
    理由。經查，本件被告具有事實上處分權之系爭建物占有使
    用原告所有系爭土地，且被告皆未能舉證證明其有何占有使
    用系爭土地之正當權源，按諸上開說明，原告自得請求被告
    拆除系爭建物，並將該部分土地交還原告。從而，原告基於
    所有人物上請求權之法律關係，請求被告應將主文第一項所
    示系爭建物拆除，並將該部分土地交還原告，即有理由，應
    予准許。
四、兩造陳明願供擔保請為宣告假執行或免為假執行，經核均與
    規定相符，爰分別酌定相當之擔保金額予以宣告。
五、本件事證已臻明確，兩造其餘之攻擊防禦方法及所提之證據
    ，經審酌後認均無礙判決之結果，爰不予一一論述。
六、據上論結，原告之訴為有理由，依民事訴訟法第78條、第39
    0條第2項、第392條第2項，判決如主文
中    華    民    國    95    年    10    月    24    日
                  民事第二庭    法  官  康弼周
以上正本係照原本作成。
如對判決上訴，應於判決送達後20日內向本院提出上訴狀。
中    華    民    國    95    年    10    月    24    日
                                書記官  顏督訓


司法院資訊處製作；財團法人民間司法改革基金會備份。
